ACORDAO-COMPLETO-2532965

ACÓRDÃO 2150/2022 ATA 11/2022 - PRIMEIRA CÂMARA

VISTOS, relatados e discutidos estes autos de pedido de reexame interposto pelo Sr. Antonio Augusto Muniz de Carvalho contra o Acórdão 12157/2021-TCU-Primeira Câmara, 
ACORDAM os Ministros do Tribunal de Contas da União, reunidos em sessão da Primeira Câmara, ante as razões expostas pelo relator, em:
9.1. conhecer do recurso e, no mérito, negar-lhe provimento;
9.2. comunicar ao recorrente e aos demais interessados o teor da presente decisão.

Pedido de reexame interposto por Antonio Augusto Muniz de Carvalho contra o Acórdão 12.157/2021-1ª Câmara, prolatado em sede de Representação em face de indícios de irregularidades ocorridas na execução do contrato 52/2009, firmado entre o então Ministério da Indústria, Comércio Exterior e Serviços (MDIC) e a empresa SigmaDataserv.

Primeira Câmara

Secretaria-Executiva do Ministério da Indústria, Comércio Exterior e Serviços (Extinta).

3. Interessados/Responsáveis/Recorrentes:
3.1. Responsáveis: Alessandro Golombiewski Teixeira (XXX.147.550-XX); Antonio Augusto Muniz de Carvalho (XXX.905.046-XX); Daniel Marteleto Godinho (XXX.904.316-XX); Fernando Fonseca dos Santos Junior (XXX.695.511-XX); Jaime Silva Herzog (XXX.629.387-XX); José Simões Chacon (XXX.805.711-XX); Marcus Thadeu de Oliveira Silva (XXX.209.895-XX); Renato Araujo dos Santos (XXX.678.341-XX); Romulo Guimarães Rocha (XXX.273.976-XX); Sidnei Yokoyama (XXX.476.316-XX).
3.2. Recorrente: Antonio Augusto Muniz de Carvalho (XXX.905.046-XX).

13.1. Ministros presentes: Vital do Rêgo (na Presidência) e Benjamin Zymler (Relator).
13.2. Ministro-Substituto convocado: Weder de Oliveira.
13.3. Ministro-Substituto presente: Augusto Sherman Cavalcanti.

ACORDAO-COMPLETO-2538385

Acórdão 3368/2022 - Primeira Câmara

ACORDAO-COMPLETO-2565515

Acórdão de Relação 10386/2022 - Primeira Câmara

Acórdão de Relação

BENJAMIN ZYMLER

Ministro-Substituto Weder de Oliveira.

Trata-se de pedido de reexame interposto pelo Sr. Antonio Augusto Muniz de Carvalho contra o Acórdão 12157/2021-TCU-Primeira Câmara, relatado pelo eminente Ministro Weder de Oliveira, com o seguinte teor:
"9.1. acatar parcialmente as razões de justificativa apresentadas pelo Sr. Antônio Augusto Muniz de Carvalho e pelo Sr. Fernando Fonseca dos Santos Junior; 
9.2. rejeitar as razões de justificativa apresentadas pelo Sr. Sidnei Yokohama e pelo Sr. Marcus Thadeu de Oliveira Silva; 
9.3. considerar revéis, para todos os efeitos, nos termos do art. 12, § 3º, da Lei 8.443/1992, os Srs. Diógenes Pereira Estrela, José Simões Chacon e Alessandro Golombiewski Teixeira, dando-se prosseguimento ao processo, 
9.4. excluir da relação processual o Sr. Diógenes Pereira Estrela; 
9.5. aplicar, individualmente, ao Sr. Antônio Augusto Muniz de Carvalho, ao Sr. Sidney Yokohama e ao Sr. Alessandro Gombiewski Teixeira, com fundamento no art. 58, II, da Lei 8.443/1992 c/c art. 268, II, do RI/TCU, multa no valor de R$ 20.000,00 (vinte mil reais) , fixando prazo de 15 (quinze) dias, a contar da notificação, para que comprove, perante este Tribunal (art. 214, III, "a", do RI/TCU) , o recolhimento da dívida aos cofres do Tesouro Nacional, atualizada monetariamente desde a data do presente acórdão até a do efetivo recolhimento, se for paga após o vencimento, na forma da legislação em vigor; 
9.6. autorizar, desde logo, nos termos do art. 28, II, da Lei 8.443/1992, a cobrança judicial da dívida; 
9.7. autorizar desde logo, se requerido pelos responsáveis, o pagamento da dívida em até 36 (trinta e seis) parcelas mensais e consecutivas, nos termos do art. 26 da Lei 8.443/1992 c/c o art. 217 do RI/TCU, fixando-lhes o prazo de 15 (quinze) dias, a contar do recebimento da notificação, para comprovarem perante o Tribunal o recolhimento da primeira parcela, e de 30 (trinta) dias, a contar da parcela anterior, para comprovarem o recolhimento das demais parcelas, devendo incidir sobre cada valor mensal, atualizado monetariamente, os juros de mora devidos, na forma prevista na legislação em vigor, alertando-os que a falta de comprovação do recolhimento de qualquer parcela importará no vencimento antecipado do saldo devedor, nos termos do § 2º do art. 217 do RI/TCU; 
9.8. dar ciência ao Ministério da Economia, nos termos do art. 9º, I da Resolução TCU 315/2020, relativamente à execução do contrato 52/2009, que a falta de nomeações do fiscal técnico, do fiscal requisitante e do fiscal administrativo do contrato em referência contrariou o art. 24 da IN 04/2010 MPOG/SLTI; 
9.9. levantar o sobrestamento do processo de contas da SE/MDIC, referente ao exercício 2013 (TC Processo 024.184/2014-4) , dando-se seguimento as análises do julgamento das contas dos responsáveis ali arrolados; 
9.10. nos termos do art. 8º da Resolução TCU 315/2020, fazer constar, na ata da sessão em que estes autos forem apreciados, comunicação do relator ao colegiado no sentido de que a cópia da presente instrução, do voto e do acórdão a serem proferidos serão anexadas ao TC Processo 024.184/2014-4, a fim de subsidiar as análises a serem feitas nesse processo; 
9.11. enviar cópia desta deliberação ao Ministério da Economia, à Controladoria-Geral da União e aos responsáveis.
Transcrevo, com os ajustes de forma que entendo necessários, a instrução elaborada no âmbito da Serur, ratificada pelo corpo diretivo da unidade (peças 180 e 181) :
"HISTÓRICO
2.	O presente processo refere-se à representação formulada pela unidade instrutiva, analisada em conjunto com representação proposta pela Procuradoria Geral da República, em razão da existência de indícios de irregularidades ocorridas na execução do contrato 52/2009, firmado entre o então Ministério da Indústria, Comércio Exterior e Serviços (MDIC) e a empresa Sigma Dataserv. 
2.1.	O objeto do referido contrato, com vigência de 25/9/2009 a 24/9/2013, foi a prestação de serviços técnicos especializados de desenvolvimento e manutenção evolutiva de sistemas de informações e de sítios web.
2.2.	A SecexDesenvolvimento, no âmbito do processo de contas (TC Processo 024.184/2014-4) , realizou inspeção no MDIC para a verificação dos indícios de irregularidades apontadas pela Controladoria Geral da União (CGU) , no relatório de auditoria de gestão 201405776. Foi juntada aos autos cópia do processo administrativo relativo à execução do contrato 52/2009, bem como a documentação necessária para fundamentar a instrução. 
2.3.	A Unidade Técnica, então, asseverou que ficou comprovado que os apontamentos consignados pela CGU, em seu Relatório de Auditoria de Gestão (peça 5 do TC Processo 024.184/2014-4) , acerca das irregularidades ocorridas na contratação e execução do Contrato 52/009, firmado entre a empresa Sigma Dataserv e o MDIC, eram procedentes.
2.4.	Propôs-se, à época, sobrestar as constas dos responsáveis arrolados na prestação de contas até o deslinde desta representação, com o intuito de melhor averiguar os fatos tidos como irregulares (peça 32) . Mediante o Despacho de 5/4/2016, o Exmo. Sr. Ministro Augusto Sherman Cavalcanti aquiesceu essa proposta e determinou o sobrestamento do processo de Contas (peça 54 do TC Processo 024.184/2014-4) .
2.5.	Posteriormente, a SecexDesenvolvimento concluiu, quanto ao processo de prestação de contas ordinárias da Secretaria Executiva do Ministério da Indústria, Comércio e Serviços, que as condutas analisadas nesta representação não teriam impacto nas contas anuais da SE/MDIC, exceto no que diz respeito ao Sr. Alessandro Golombiewski Teixeira, secretário-executivo do referido órgão no período de 1º/1/2013 a 2/7/2013. Propôs, no próprio TC Processo 024.184/2014-4, o levantamento do sobrestamento do processo de prestação de contas da SE/MDIC, exercício de 2013, com exceção das contas do Sr. Alessandro Golombiewski Teixeira, cujo julgamento permaneceria suspenso. 
2.6.	Esta representação teve seu julgamento de mérito ocorrido em 31/8/2021, tendo sido proferido o Acórdão 12157/2021-TCU-Primeira Câmara. O subitem 9.9 dessa deliberação levantou o sobrestamento do processo de Contas. Outrossim, analisadas as alegações de defesa apresentadas, esta Corte acatou parcialmente as razões de justificativa apresentadas pelo Sr. Antônio Augusto Muniz de Carvalho e deliberou, por meio do Acórdão 12157/2021-TCU-Primeira Câmara (peça 139) , transcrito anteriormente, pela imputação de multa.
2.7.	Não satisfeito com o julgado, o responsável opôs pedido de reexame, ora em análise (peças 166-167) .
ADMISSIBILIDADE
3.	Reitera-se o exame preliminar de admissibilidade (peças 169 e 170) , ratificado pelo Ministro-Relator (peça 173) , que concluiu pelo conhecimento do pedido de reexame interposto por Antônio Augusto Muniz de Carvalho, suspendendo-se os efeitos dos itens 9.1, 9.5 e 9.6 do Acórdão 12157/2021-TCU-Primeira Câmara, em relação ao recorrente, nos termos do art. 48 da Lei 8.443/92 c/c arts. 285 e 286, parágrafo único, do Regimento Interno/TCU.
MÉRITO
4.	Delimitação
4.1.	Constitui objeto do recurso verificar as seguintes questões:
a) de ofício, se é aplicável o instituto da prescrição aos procedimentos desta TCE;
b) se é possível elidir as irregularidades imputadas nesta representação. 
5.	Da prescrição
5.1.	A não ocorrência da prescrição está bem caracterizada nos autos. 
5.2.	No caso em exame, o fato gerador das irregularidades sancionadas, decorrente do Contrato 52/2009, ocorreu entre 25/9/2009 a 24/9/2013. Entre 10/2/2014 a 30/4/2014 houve trabalho de campo realizados pela Controladoria Geral da União, que resultou no Relatório de Auditoria 201405776 (peça 31, p. 5-80) .
5.3.	Nesta Corte de Contas, em 23/9/2015 foi realizada a análise da interferência desta representação sobre as contas anuais, o que resultou no pedido de sobrestamento das contas anuais de 2013 (peça 32) . 
5.4.	Em 26/2/2017 este tribunal propôs, por meio de sua unidade técnica, a audiência dos responsáveis (peça 60) . A notificação sobre as irregularidades apuradas foi realizada pela autoridade administrativa competente em 13/9/2019, por meio do ofício 0417/2019-TCU/SecexDesenvolvimento (peça 84 e 96) . Em 31/8/2021 foi prolatado o acórdão condenatório (peça 139) .
5.5.	Fica evidente, portanto, a inocorrência de prescrição, qualquer que seja o regime considerado (Código Civil ou Lei 9.873/1999) .
6.	Das irregularidades apuradas
6.1.	O recorrente questiona sua responsabilidade sobre as irregularidades apuradas e a imputação da multa, tendo em vista os seguintes fundamentos:
a) a vigência do Contrato 52/2009 teve início em 25/9/2009 e o recorrente foi nomeado Coordenador-Geral de Modernização e Informática em 26/08/2009, tendo tomado posse em 27/8/2009. Observa-se, assim, que a gestão do recorrente se iniciou já com o contrato em vigor, não tendo participado de qualquer ato referente ao planejamento, licitação ou assinatura do contrato (peça 167, p. 2) ;
b) à época, a Coordenação Geral de Modernização e Informática - CGMI dispunha apenas de 21 servidores para atender a todas as demandas (peça 167, p. 3) ;
c) após análise dos termos do Acórdão 1105/2010-TCU-Plenário, Rel. Raimundo Carreiro, constatou-se que não haveria tempo hábil para que um novo processo de planejamento, licitação e assinatura do novo diploma ocorresse antes do término da vigência do contrato, pois um processo daquela natureza e volume levaria entre 6 e 8 meses para ser concluído, face à necessidade de se alterar de maneira profunda a estratégia da contratação (peça 167, p. 3) ;
d) não houve inércia por parte do ora recorrente, como demonstram os pareceres P2010-016 (Memorial Descritivo) , P2010- 032 (Análise da Viabilidade da Contratação) , P2010-033 (Risco Operacional) e o Parecer Técnico 008 (Plano de Sustentação) , que demonstram as gestões da CGMI para realizar um bom trabalho, ainda que esses instrumentos fossem extremamente novos para a administração pública naquele momento (peça 167, p. 3) ;
e) com relação ao argumento de que houve tempo suficiente entre a celebração do contrato e a demissão deste recorrente, deve-se ressaltar que se passaram apenas três meses entre uma data e outra, num período do ano em que se acumulam férias e outras atividades que demandaram horas preciosas do tempo da diminuta, repito, equipe da CGMI (peça 167, p. 4) ;
f) não houve omissão quanto às determinações do Tribunal de Contas da União e as ações foram coerentes com a decisão tomada de renovar o contrato para que novo processo pudesse ser elaborado seguindo os ditames do Acórdão 1105/2010-TCU-Plenário (peça 167, p. 4) ;
g) o primeiro termo aditivo do contrato 52/2009 previa que a sua vigência seria de 12 meses, a contar de 25/9/2010, ou até a conclusão de novo processo licitatório. A Administração estava ciente da necessidade de que fosse realizado novo processo de licitação para sanar os problemas apontados. Para isso, a previsão era de que se aproveitassem os pareceres P201 O-O 16 (Memorial Descritivo) , P20 1 0-032 (Análise da Viabilidade da Contratação) , P2010-033 (Risco Operacional) e o Parecer Técnico 008 (Plano de Sustentação) para embasar o novo planejamento a ser elaborado (peça 167, p. 4) ;
h) a opção pela prorrogação da vigência do contrato, com a concordância (peça 166, p. 211) do Sr. Júlio Átila Batista de Azevedo (então Subsecretário de Planejamento, Orçamento e Administração) , era uma forma de evitar que se repetissem as contratações emergenciais de períodos anteriores, extensivamente criticadas (peça 167, p. 4) ;
i) preocupados em não desacatar as determinações do TCU, foram feitas gestões junto à Assessoria de Controle Interno (ACI) do MDIC para que o TCU fosse consultado sobre a possibilidade de prorrogação excepcional do contrato, de forma que o processo adequado pudesse ser efetivado, tendo em vista que havia dúvida quanto à possibilidade de renovação daquele diploma (peça 167, p. 5) ;
j) não houve omissão ou morosidade injustificada quanto à adoção de medidas para o início de um novo processo licitatório. Mesmo com a equipe reduzida, o recorrente conseguiu responder aos questionamentos deste Tribunal de Contas e justificar que a elaboração de termo de referência desta magnitude leva vários meses para ser confeccionado, principalmente levando-se em consideração a reduzida equipe do MDIC (peça 167, p. 5-6) .
Análise
6.2.	Inicialmente vale relembrar que o Sr. Antônio Augusto Muniz de Carvalho, Coordenador Geral de Modernização e Informática (CGMI) , de 27/8/2009 a 27/1/2011 (peça 58, p. 2) , foi responsabilizado pelos seguintes fatos (peça 72, p. 12) :
i) ausência de adequado planejamento da execução contratual, consubstanciada, notadamente, na ausência de motivação, de memória de cálculo ou estudo para os valores de PEP-PMD previstos no Contrato 52/2009 e/ou suas prorrogações, sem vinculação à prévia definição de necessidades para o período, contrariando o princípio constitucional da eficiência (CF art. 37, caput) e o art. 3º da IN 04/2010 MPOG/SLTI; 
ii) manutenção do Contrato 52/2009, com sucessivas prorrogações de vigência, mesmo com a previsão de vinculação entre métricas funcionais e de esforço, sem comprovar que a adoção de critérios de aferição de resultados era inviável, em desacordo com o art. 11, § 1º, da IN STLI/MPOG 02/2008 c/c o princípio da motivação, exigível por força do art. 2º e do §1º do art. 50, ambos da Lei 9.784/1999, e sem observar a determinação dada por este Tribunal de Contas, por intermédio do subitem 9.3.3 do Acórdão 1105/2010-TCU-Plenário; 
iii) não ter providenciado a realização de licitação específica para cobrir serviços desvinculados do desenvolvimento e da manutenção de sistemas, violando o art. 2º c/c o art. 23, § 2º, da Lei 8.666/1993.
6.3.	O ora recorrente não foi responsabilizado pela ausência de planejamento do contrato 52/2009, uma vez que o Sr.  Antonio Augusto somente tomou posse do cargo em 27/8/2009, ou seja, após a publicação da licitação no Diário Oficial da União, que ocorreu em 10/8/2009.
6.4.	De acordo com a matriz de responsabilização simplificada (peça 63, p. 3) , o Sr. Antonio Augusto não realizou planejamento estruturado, prevendo as necessidades para o período de vigência do contrato em tela. Isso porque, na condição de ocupante do cargo de Coordenador-Geral de Modernização e Informática, tinha a competência para dirigir e planejar a execução de todos os contratos de informática firmados pelo Ministério. 
6.5.	Logo, sua responsabilização foi decorrente da falta de planejamento referente à primeira prorrogação do referido contrato. Sobre o tema, oportuna a transcrição da elucidativa análise empreendida no voto fundamentador do acórdão ora guerreado (peça 140, p.4) :
15. Refuta, contudo, as razões de justificativa, do responsável, no que diz respeito à assinatura do primeiro termo aditivo. Embora a unidade instrutiva reconheça que houve algum planejamento, não houve motivação, memória de cálculo ou estudo para os valores referentes às medições ponto por modelo de dados e ponto por estrutura de página (PEP-PMD) previstos na contratação, sem vinculação à definição prévia das necessidades para o período de vigência, ou seja, faltou a exposição sobre como se estimou os valores PET-PMD e os quantitativos praticados em cada projeto a ser executado.
6.6.	Na mesma linha, transcreve-se minuciosa análise empreendida no relatório fundamentador da decisão ora guerreada (peça 141, p.5) :
Análise: A data de publicação do Edital de Pregão 09/2009 ocorreu no Diário Oficial da União em 10/8/2009 (peça 18, p. 205) . O Sr. Antônio Augusto Muniz de Carvalho assumiu a função da CGMI entre 27/8/2009 a 27/1/2011 (peça 58, p. 2) . Dessa forma, assiste razão a ele em afirmar que não participou do planejamento relacionado ao Contrato 52/2009, devendo ser afastada a sua responsabilização sobre esse fato.
Já com relação ao planejamento referente à primeira prorrogação do referido contrato, o responsável entende que estariam satisfeitas as condições, eis que teriam sido elaborados pareceres técnicos a respeito da análise da viabilidade da contratação, plano de sustentação, risco operacional e memorial descritivo e que teriam sido levados em conta o Plano Estratégico de Tecnologia de Informação e Comunicação Simplificado e o Plano Diretor de Tecnologia de Informação. 
O TCU não está afirmando que não houve atividade de planejamento alguma, mas especificamente a ausência de planejamento adequado concernente à ausência de motivação, de memória de cálculo ou estudo para os valores de PEP-PMD previstos na contratação sem vinculação à prévia definição de necessidades para o período. São coisas distintas. 
6.7.	Com o fito de tornar mais clara a motivação da responsabilização, vale à pena reproduzir os argumentos apresentados em instrução emitida pela unidade técnica desta Corte de Contas (peça 60, p. 5) :
24. O Termo de Referência do contrato firmado pelo Ministério contém lista dos projetos novos ou evoluídos que deveriam ser executados durante sua vigência (peça, 33, p.82-98; peça 34, p. 1-16) , embora, de acordo com o item 5.2 do Termo de Referência (peça 33, p. 26) , essa lista pudesse ser alterada pelo MDIC, observando a quantidade de PEP-PMD empenhada, não havendo obrigação de executá-los. 
25. Essa lista, para cada projeto novo ou evoluído, apresenta, entre outras informações, o quantitativo de PEP-PMD (métrica prevista no contrato para estimar o tamanho de um projeto) e descrição da necessidade a ser atendida, que é sucinta e não permite conferir o quantitativo de PEP-PMD proposto. Nesse sentido, merece destaque que não foi identificada motivação, memória de cálculo ou estudo para os valores de PEP-PMD previstos no contrato ou nas renovações. 
26. Foram identificados os seguintes documentos afetos a atividades de planejamento: Parecer Técnico n° P2010-032 (Análise da Viabilidade da Contratação) (peça 24, p. 89-127) , Parecer Técnico n° P2010-033 (Risco Operacional) (peça 24, p. 129-133) , Plano Diretor de Tecnologia da Informação (peça 24, p. 177) , e Memorial descritivo nº PT2010-016MD (com check-list, em tese, comprovando adequação às normas da IN 04/2008 MPOG/SLTI) (peça 24. p. 156-175) . 
Porém, nenhum desses documentos apresenta justificativa para os quantitativos previstos no contrato ou apresenta a metodologia de planejamento utilizada durante a execução contratual. Assim, não constam dos autos elementos suficientes para comprovar o efetivo planejamento. Em particular, não foi identificada nenhuma atualização do Plano Diretor de Tecnologia da Informação (PDTI) , que é o principal instrumento de diagnóstico, planejamento e gestão previsto na IN 04/2008 MPOG/SLTI e na IN 04/2010 MPOG/SLTI'. 
6.8.	Dessa forma, essa Corte de Contas identificou que a situação narrada acima perdurou desde a contratação original até às suas renovações. Então, concluiu que o planejamento ocorrido quando da primeira renovação contratual, época em que o responsável estava à frente da CGMI, não foi adequado, em face de não haver a devida motivação, ou seja, a exposição clara de como a Administração chegou aos valores PEP-PMD e respectivos quantitativos praticados em cada projeto a ser executado. 
6.9.	Quanto à manutenção do Contrato 52/2009 com as sucessivas prorrogações, o Sr. Antônio Augusto Muniz de Carvalho colaciona aos autos consulta formulada à unidade técnica desta Corte de Contas, a Sefti, quanto à possibilidade de prorrogação do contrato (peça 166, p. 213-222) . Contudo, a decisão desta Corte de Contas não autorizou a prorrogação do contrato 52/2009 (peça 166, p. 221-222) . 
6.10.	Sobre o tema, vale destacar que quando o TCU profere alguma determinação significa que a conduta do gestor foi objeto de avaliação sob o enfoque do controle externo; e que, por meio desse comando, o jurisdicionado está compelido a amoldar-se à determinação indicada, do contrário, sujeitar-se-á às sanções previstas em lei. 
6.11.	No mais, não há que se falar em regularidade na manutenção do contrato, por períodos sucessivos, uma vez que se trata de instrumento com diversas falhas. Nesse sentido, o recorrente tinha ciência de que o referido contrato feria determinações emanadas por esta Corte de Contas. Tanto que o Parecer Técnico P2010-032 (peça 24, p. 89-127) , citado pelo próprio recorrente, identificara algumas impropriedades, em contrariedade aos ditames do Acórdão 1105/2010-TCU-Plenário, tais como utilização de fator de conversão de homem-hora, a inadequação da métrica contratual (face a sua não utilização em mais da metade dos projetos executados sob a égide do contrato) , e a falta de previsão da forma de execução financeira quando fosse afastada a métrica prevista no contrato (PEP-PMD) . Ainda assim, optou pela manutenção do contrato. Por oportuno, transcreve-se elucidativa análise empreendida no relatório fundamentador do acórdão ora guerreado (peça 141, p. 6-7) :
Análise: A referida análise a qual o responsável se refere é o Parecer Técnico P2010-032 (peça 24, p. 89-127) . As diversas determinações constantes do Acórdão 1105/2010-TCU-Plenário foram objeto de análise pelo Parecer Técnico P2010-032 (peça 24, p. 89-127) , o qual identificou diversas questões pendentes de observância às determinações emanadas por esta Corte de Contas. Nesta linha, transcreve-se alguns excertos do referido parecer (peça 24, p. 115 a 119) : 
'9.3.3. em atenção ao disposto no Acórdão 1125/2009-TCU-Plenário, nas futuras contratações de serviços de desenvolvimento e de manutenção de sistemas e de sítios web, abstenha-se de incluir disposições no edital que prevejam a utilização de fator de conversão das métricas definidas pelo MDIC, a exemplo do PMD e PEP, para homem-hora;' 
Análise 3 
O item 4 (folhas 1465 e 1466) , do Anexo IV, que versa sobre o cálculo do PMD-PEP, apresenta uma base de cálculo de valor hora de serviço, contrariando o disposto neste item. 
'9.3.4. em atenção ao disposto no Acórdão 1139/2009-TCU-Plenário, nas futuras contratações de serviços de desenvolvimento e de manutenção de sistemas e de sítios web, inclua, nos processos de contratação, memória de cálculo que fundamente, quando for o caso, o quantitativo de PMD ou PEP necessário para cada projeto executado, conforme a modalidade de contrafação e pagamento utilizada;'
Análise 4 
Falta fundamentar, para cada projeto, a quantidade de PMD/PEP a serem utilizados. O Anexo II (folhas 1446 a 1464) cita apenas o quantitativo, mas não justifica como este quantitativo foi encontrado. (p. 115) 
[...] 
'9.3.6. nas futuras contratações de serviços de TI, quando da elaboração do orçamento detalhado em planilhas de quantitativos de preços unitários: 
[...]
9.3.6.3. realize detalhado e documentado levantamento de preços de mercado, consignado no processo de contratação, dos componentes dos custos dos serviços de desenvolvimento e manutenção de sistemas e de sítios web, considerando as diversas opções disponíveis para realização dessa pesquisa, em atenção ao art. 6°, inciso IX, alínea 'f", da Lei n°8.666/1993, c/c o inciso VI do art. 14 da IN-SLTI n° 4/2008 e em harmonia com o Acórdão 2170/2007-TCU-Plenário.' 
Análise 6 
Para chegar-se no custo de cada perfil profissional, realizou-se uma pesquisa de preços onde valor médio de remuneração foi multiplicado pelo maior 'Fator K' encontrado entre os contratos termos aditivos do Ministério da Educação (MEC) , Agência Nacional de Energia Elétrica (ANEEL) e Advocacia-Geral da União (AGU) , contrariando o disposto neste item. 
Nos itens 9 e 12 do voto (folhas 1565 e 1566) que originou o referido acórdão, o fator é considerado plausível por não trazer prejuízo tendo em vista o pequeno acréscimo à variabilidade provocada em sua utilização. 
Faltou motivação na utilização do maior 'Fator K' encontrado. O levantamento de preços foi realizado (folha 1464) , porém faltou fundamentar a escolha das fontes de pesquisa utilizadas. Considerando que existem várias fontes disponíveis, a economicidade da contratação pode ser afetada. 
'9.3.7. em harmonia com o art. 2° da Lei n° 9.784/1999, nas futuras contratações de serviços de desenvolvimento e manutenção de sistemas e de sítios web, inclua, no processo licitatório, documentos que fundamentem a atribuição de percentuais que influenciam o cálculo do valor estimado da contratação;' 
Análise 7 
O item 9.3 do Termo de Referência (folha 1419) , o qual cita o fator multiplicador estimado de 3,34 (Fator K) , contraria este item, pois não foram incluídos no processo licitatório documentos que fundamentem a atribuição de percentuais que influenciem o cálculo do valor estimado da contratação. 
Também no item 4 (folhas 1465 e 1466) , do Anexo IV, na conversão de valor hora/serviço para PMD-PEP foi utilizado o fator multiplicador '20', contrariando esse item do acórdão.'
Veja que o parecer exarado deixa claro que diversas questões ligadas à métrica de cálculo PEP-PMD e a utilização de fator de ajuste não atendiam às determinações constantes do Acórdão 1105/2010-TCU-Plenário, mesmo assim o responsável se manifestou a favor da prorrogação do Contrato 52/2009, em face de que, segundo afirma, a realização de um novo termo de referência demandaria um tempo em torno de 6 a 8 meses, o que impediria a celebração de nova contratação antes do término da vigência do contrato supracitado. 
6.12.	Ainda sobre a manutenção do Contrato 52/2009, vale registrar que o referido Acórdão 1105/2010-TCU-Plenário foi proferido em sessão realizada em 19/5/2010. O Parecer Técnico P2010-032 foi exarado em 14/9/2010 (peça 24, p. 89) . O primeiro termo aditivo ao Contrato 52/2009 foi assinado em 24/9/2010 (peça 25, p. 191-193) . O Responsável esteve na gestão da CGMI no período de 27/8/2009 a 27/1/2011 (peça 58, p. 2) . Nesse sentido, transcreve-se excerto do relatório fundamentador do acórdão ora vergastado (peça 141, p. 7-8) :
Ou seja, da data de prolação do Acórdão 1105/2010-TCU-Plenário até a exoneração do responsável da função de Coordenador da CGMI, se passaram mais de oito meses, sem que fossem adotadas as medidas para a realização de um novo certame. O fato de o antigo MDIC ter levado quatro meses aproximadamente para se debruçar sobre as determinações exaradas no referido Acórdão demonstra que não foi dada a devida urgência ao caso, principalmente considerando a proximidade do término da vigência do Contrato. E ainda que se considerasse que não havia tempo para que o novo certame fosse concluído, fato é que nem sequer o termo de referência foi providenciado e o edital publicado, o que reforça a inércia na promoção o quanto antes a regularização da situação.
Diante dos fatos, uma vez que já se havia passado mais de oito meses da data de prolação do 1.105/2010-TCU-Plenário e que os preparativos para o novo certame não foram iniciados à época, com a confecção de novo termo de referência e publicação de novo edital, considera-se que houve morosidade injustificada por parte do responsável em adotar as medidas necessárias para que uma nova licitação fosse realizada, o que ocasionou na manutenção da contratação vigente com a previsão de vinculação entre métricas funcionais e de esforço, ainda que não estivesse comprovada que a adoção de critérios de aferição de resultados era inviável. 
6.13.	Vale, ainda, reproduzir trecho de instrução emitida pela unidade técnica desta Corte de Contas (peça 60, p. 6-8) :
37. De acordo com a cláusula 4.1, item "c", do edital do pregão eletrônico 29/2009, que findou em produzir o contrato em análise (peça 16) , o valor do contrato baseia-se em uma métrica denominada Valor Hora Serviço (VHS) . Esse valor é calculado a partir da média aritmética ponderada do valor médio para a hora trabalhada de três serviços: gerenciamento de projetos, análise de sistemas e implementação de sistemas. Logrou-se vencedor o licitante que ofertou o menor preço para o VHS. Além disso, vez que se trata de uma média de valores em homem-hora, VHS é uma espécie de métrica do tipo homem-hora. 
38. Por sua vez, o custo de um projeto seria estimado a partir de uma métrica própria, denominada PEP-PMD (peça 16, p. 82-94) , composta por duas partes: Ponto por Modelo de Dados (PMD) e Ponto por Estrutura de Página (PEP) . A primeira é baseada no número e no tipo das tabelas de dados e dos relatórios associados ao sistema. A segunda é baseada no número e tipo de páginas estruturais e de elementos não-textuais. Uma vez calculadas as medidas em PMD e em PEP, o tamanho de um projeto seria a soma aritmética simples dos dois valores. Assim, a métrica adotada no contrato é funcional, vez que se trata da soma de duas métricas funcionais. 
39. Uma vez que o pregão se baseou no VHS e que os projetos foram estimados utilizando a métrica PEP-PMD, prevê o Termo de Referência a utilização do Fator Gustav Kramer para converter o valor em PEP-PMD (funcional) para VHS (homem-hora) . A utilização dessa técnica consiste na multiplicação da medida realizada em PEP-PMD por um fator fixo selecionado pelo aplicador, produzindo uma estimativa do número de horas necessárias para cada projeto. Por fim, o custo monetário final de um projeto seria obtido pela multiplicação dessa estimativa de horas pelo VHS contratado. Ou seja, a fórmula para calcular o preço de um projeto é: (PEP-PMD x fator) * VHS, sendo PEP-PMD x fator igual à quantidade de horas-homem estimada, em que fator é o valor fixo selecionado pelo aplicador, tendo sido fixado em 20 para o contrato em tela. 
40. O Fator Gustav Kramer derivou de uma de uma pesquisa aplicada a uma métrica diversa daquela utilizada no contrato em questão (PEP-PMD) , denominada pontos de caso de uso. O contrato em questão adotou o fator 20, como poderia ter adotado um fator menor ou maior. Quanto mais alto este fator, maior seria o custo do projeto. O cerne da irregularidade é que não há, nos autos, memória de cálculo ou justificativa para a utilização do fator 20, violando o princípio da motivação. 
41. A utilização de métricas de esforço, como a VHS, é permitida somente em caráter excepcional, quando a adoção de critérios de aferição de resultados é inviável, por força do caput e do §1º, da IN 02/2008 SLTI/MPOG (item 16) . Porém, não consta nos autos nenhuma justificativa para a adoção de métrica desse tipo (VHS) em detrimento de obter preços diretamente em PEP-PMD (que é métrica funcional) , o que viola o princípio da motivação, exigível por força do art. 2º e do §1º do art. 50, ambos da Lei 9.784/1999. Nesta linha foi proferido o Acórdão 2062/2012-TCU-Plenário, relator: Min. Valmir Campelo. 
42. O Tribunal já se manifestou da impossibilidade de se vincular uma métrica funcional (pontos de função) com outra de esforço (homem-hora) . Dessa forma, a vinculação entre as medidas em PEP-PMD (funcional) e VHS (esforço) , vai de encontro ao entendimento fixado nos Acórdãos 1.125/2009, 860/2012, 1.631/2011, 1.606/2015, todos do plenário do TCU, relatados, respectivamente, pelo Ministro Benjamin Zymler, Ministro-Substituto Weder de Oliveira, Ministro-Substituto André de Carvalho e Ministro Benjamin Zymler. 
43. Nesse sentido, informa o órgão de controle interno que, quando da análise do edital do pregão que deu origem ao contrato, esta Corte de Contas determinou ao Ministério, por meio do Acórdão 1105/2010-TCU-Plenário, que, em atenção ao Acórdão 1125/2009-TCU-Plenário, nas futuras contratações de serviços de desenvolvimento e de manutenção de sistemas e de sítios web, se abstivesse de incluir no edital disposições que previssem a utilização de fator de conversão das métricas definidas pelo MDIC para homem-hora (peça 31, p. 48) . Ressalte-se, ainda, que o acórdão se originou de sessão realizada em 19/9/2010, pouco antes da assinatura do primeiro termo aditivo (24/9/2010) . 
44. Portanto, a métrica utilizada foi inadequada, por vincular medidas em PEP-PMD (funcional) e VHS (esforço) e, principalmente, por adotar o fator 20 de conversão para homens-hora, sem a devida justificativa, acompanhada de memória de cálculo.
6.14.	Registre-se, ainda, que o Tribunal já se manifestou da impossibilidade de se vincular uma métrica funcional (pontos de função) com outra de esforço (homem-hora) . Dessa forma, a vinculação entre as medidas em PEP-PMD (funcional) e VHS (esforço) , vai de encontro ao entendimento fixado nos Acórdãos 1.125/2009, 860/2012, 1.631/2011, 1.606/2015, todos do plenário do TCU, relatados, respectivamente, pelo Ministro Benjamin Zymler, Ministro-Substituto Weder de Oliveira, Ministro-Substituto André de Carvalho e Ministro Benjamin Zymler.
6.15.	Nesse sentido, o órgão de controle interno informou que, quando da análise do edital do pregão que deu origem ao contrato, esta Corte de Contas determinou ao Ministério, por meio do Acórdão 1105/2010-TCU-Plenário, que, em atenção ao Acórdão 1125/2009-TCU-Plenário, nas futuras contratações de serviços de desenvolvimento e de manutenção de sistemas e de sítios web, se abstivesse de incluir no edital disposições que previssem a utilização de fator de conversão das métricas definidas pelo MDIC para homem-hora (peça 31, p. 48) . Ressalte-se, ainda, que o acórdão se originou de sessão realizada em 19/9/2010, pouco antes da assinatura do primeiro termo aditivo (24/9/2010) .
6.16.	Conclui-se, portanto, pela impossibilidade na manutenção do contrato com irregularidades, tais como a utilização de fator de conversão de homem-hora, a inadequação da métrica contratual (face a sua não utilização em mais da metade dos projetos executados sob a égide do contrato) , e a falta de previsão da forma de execução financeira quando fosse afastada a métrica prevista no contrato (PEP-PMD) .
6.17.	No tocante à inércia quanto à realização de licitação específica, esta Corte de Contas entendeu que o responsável tinha o dever, enquanto esteve ocupando a função de dirigente da CGMI, de dar início a um novo procedimento licitatório, por meio da confecção de termo de referência ou da publicação de edital. Caberia uma nova licitação para cobrir os serviços desvinculados do desenvolvimento e da manutenção de sistemas, o que violou o § 2º, do art. 23, da Lei 8.666/1993. Tal inação gerou pagamentos por serviços não previstos no contrato. 
6.18.	Nesse espeque, oportuna a transcrição da minuciosa análise empreendida no relatório fundamentador do acórdão ora guerreado (peça 141, p. 8) :
Conforme asseverado em instrução anterior (peça 60, p. 15) a utilização do Contrato 52/2009 para a realização de treinamentos ou a simples modificação de dados, sem que houvesse o desenvolvimento ou a manutenção de algum sistema, constitui a utilização do contrato para serviço diverso do seu objeto. Assim, em atenção ao § 2º, do art. 23, da Lei 8.666/1993, serviços desvinculados do desenvolvimento ou manutenção e sistemas deveriam ser objeto de outro procedimento licitatório. 
Como exemplo da situação, vê-se por meio do resumo da execução contratual, que os projetos 'Agenda CGRH', 'Agenda de Reuniões CGSIM', 'Agenda de Viagem' e 'Agendaweb CGMI', corresponderam tão somente à realização de treinamento, não estando vinculados à manutenção ou à construção de nenhum sistema (peça 56, p. 1-2) . 
Dessa forma, tendo em vista que era o então gestor da CGMI quando da entrada em vigor do Contrato 52/2009 e da celebração do 1º termo aditivo ao Contrato 52/2009, o Sr. Antônio Augusto Muniz de Carvalho deveria ter adotado medidas para que os serviços que não se coadunavam com o objeto previsto no referido contrato fossem licitados em certame próprio.
6.19.	O ora recorrente não obteve êxito ao tentar afastar a irregularidade a ele atribuída relativa à não promoção da licitação específica para cobrir serviços desvinculados do desenvolvimento e da manutenção de sistemas, violando o art. 23, § 2º, da Lei 8.666/1993. Veja-se que o Sr. Antônio Augusto Muniz de Carvalho não adotou medidas com o fim de promover a licitação, ou ao menos ter dado andamento à confecção do termo de referência próprio e publicação de edital. 
6.20.	Outrossim, ao Sr. Antônio Augusto Muniz de Carvalho, na condição de gestor da CGMI quando da entrada em vigor do Contrato 52/2009 e da celebração do 1º termo aditivo ao Contrato 52/2009, caberia a  adoção de medidas para que os serviços que não se coadunavam com o objeto previsto no referido contrato fossem licitados em certame próprio, o que não foi feito.
6.21.	Por oportuno, cabe mencionar que o TCU constatou indícios de irregularidades no contrato 27/2009, firmado entre o MDIC e a empresa Sigma, também com objeto na área de Tecnologia da Informação, contemporâneo ao contrato ora em análise (Contrato 52/2009) , por meio do Acórdão 2440/2011-TCU-Plenário, Relator: Min. Raimundo Carreiro. Naquela ocasião, foram constatadas irregularidades similares às aqui relatadas, o que poderia ter motivado uma mudança de rumo dos gestores em relação ao contrato ora em análise, o que não ocorreu, tendo em vista que os gestores do MDIC mantiveram as mesmas práticas já refutadas pelo TCU por meio do referido Acórdão (TC Processo 009.030/2010-7) .
6.22.	As irregularidades encontradas não são meramente burocráticas ou de natureza formal. Poderiam ser sanáveis, se o responsável atuasse em observância à legislação vigente e em observância às determinações emanadas por esta Corte de Contas. 
CONCLUSÃO
7.	Em face das análises anteriores, conclui-se que:
a) as pretensões punitiva e de ressarcimento não se operam, seja em observância ao Acórdão 1441/2016-TCU-Plenário, seja em consideração aos fundamentos da Lei 9.873/1999; 
b) o planejamento ocorrido quando da primeira renovação contratual, época em que o responsável estava à frente da CGMI, não foi adequado, em face de não haver a devida motivação, ou seja, a exposição clara de como a Administração chegou aos valores PEP-PMD e respectivos quantitativos praticados em cada projeto a ser executado;
c) houve irregularidade na manutenção do contrato, tais como a utilização de fator de conversão de homem-hora, a inadequação da métrica contratual (face a sua não utilização em mais da metade dos projetos executados sob a égide do contrato) , e a falta de previsão da forma de execução financeira quando fosse afastada a métrica prevista no contrato (PEP-PMD) ;
d) ao Sr. Antônio Augusto Muniz de Carvalho, na condição de gestor da CGMI quando da entrada em vigor do Contrato 52/2009 e da celebração do 1º termo aditivo ao Contrato 52/2009, caberia a adoção de medidas para que os serviços que não se coadunavam com o objeto previsto no referido contrato fossem licitados em certame próprio, o que não foi feito.
7.1.	Com base nessas conclusões, entende-se que o acórdão recorrido é regular e válido e, no mérito, à míngua de novos elementos aptos a modificar os fundamentos daquele julgado, há que ser negado provimento ao recurso.
PROPOSTA DE ENCAMINHAMENTO
8.	Diante do exposto, com fundamento no artigo 48 da Lei 8.443/1992, submetem-se os autos à consideração superior, propondo-se:
a) conhecer do recurso e no mérito negar-lhe provimento;
b) comunicar ao recorrente e aos demais interessados a deliberação que vier a ser proferida por esta Corte."
É o Relatório.

Adiel Alecrin, representando Marcus Thadeu de Oliveira Silva; Marcia de Sousa Correia (52.271/OAB-DF), representando Fernando Fonseca dos Santos Junior.

Não atuou.

PEDIDO DE REEXAME. REPRESENTAÇÃO. MINISTÉRIO DA INDÚSTRIA, COMÉRCIO EXTERIOR E SERVIÇOS (MDIC - EXTINTO). CONTRATO PARA A EXECUÇÃO DE SERVIÇOS TÉCNICOS ESPECIALIZADOS DE DESENVOLVIMENTO E MANUTENÇÃO EVOLUTIVA DE SISTEMAS DE INFORMAÇÃO E DE SÍTIOS WEB. ACÓRDÃO 12.157/2021-1ª CÂMARA. APLICAÇÃO DE MULTA A RESPONSÁVEIS POR AUSÊNCIA DE PLANEJAMENTO DO CONTRATO 52/2009 E SUAS PRORROGAÇÕES; PELA MANUTENÇÃO DA AVENÇA, COM SUCESSIVAS PRORROGAÇÕES DE VIGÊNCIA, COM PREVISÃO DE MÉTRICAS FUNCIONAIS DE ESFORÇO; E POR NÃO TEREM PROVIDENCIADO A REALIZAÇÃO DE LICITAÇÃO ESPECÍFICA PARA COBRIR SERVIÇOS DESVINCULADOS DO DESENVOLVIMENTO E MANUTENÇÃO DE SISTEMAS. PEDIDO DE REEXAME FORMULADO PELO ENTÃO COORDENADOR-GERAL DE MODERNIZAÇÃO DE INFORMÁTICA. CONHECIMENTO. ARGUMENTOS APRESENTADOS INSUFICIENTES PARA MODIFICAR O MÉRITO DA DECISÃO RECORRIDA. NEGATIVA DE PROVIMENTO.

REPRESENTAÇÃO (REPR)

Secretaria de Recursos (Serur); Secretaria de Controle Externo do Desenvolvimento Econômico (SecexDesen).

Trata-se de pedido de reexame interposto por Antonio Augusto Muniz de Carvalho (peças 166-167) , contra o Acórdão 12157/2021-TCU-Primeira Câmara (peça 139) , relatado pelo Ministro Weder de Oliveira.
Mediante a decisão atacada, esta Primeira Câmara aplicou multa de R$ 20.000,00 ao recorrente - então Coordenador-Geral de Modernização de Informática do Ministério da Indústria, Comércio Exterior e Serviços (MDIC) -, em conjunto com o dirigente sucessor e com o Secretário-Executivo da Pasta, em face das irregularidades cometidas na concepção e gestão do Contrato 52/2009, pactuado com a empresa Sigma Dataserv.
O avença inquinada teve por objeto "a prestação de serviços técnicos especializados de desenvolvimento e manutenção evolutiva de sistemas de informações e de sítios web", com vigência de 25/9/2009 a 24/9/2013. Os indícios de irregularidades que ensejaram a autuação da representação também foram verificados durante o exame do processo de prestação de contas ordinárias da Secretaria Executiva do Ministério da Indústria, Comércio Exterior e Serviços, relativas ao exercício de 2013. A título informativo, ainda, o Contrato 52/2009 foi igualmente objeto de investigação do Ministério Público Federal (Inquérito civil 1.16.000.0000528/2012-13) .
No Acórdão recorrido, o Tribunal não acolheu as razões de justificativa apresentadas pelo Sr. Antonio Augusto Muniz de Carvalho em face das seguintes irregularidades:
carência de adequado planejamento da execução contratual, consubstanciada, notadamente, na ausência de motivação, de memória de cálculo ou estudo para os valores de PEP-PMD previstos no contrato 52/2009 e/ou suas prorrogações, sem vinculação à prévia definição de necessidades para o período, contrariando o princípio constitucional da eficiência (CF art. 37, caput) e o art. 3º da IN 04/2010 MPOG/SLTI;
manutenção do contrato 52/2009, com sucessivas prorrogações de vigência, mesmo com a previsão de vinculação entre métricas funcionais e de esforço, sem comprovar que a adoção de critérios de aferição de resultados era inviável, em desacordo com o art. 11, § 1º, da IN STLI/MPOG 02/2008 c/c o princípio da motivação, exigível por força do art. 2º e do §1º do art. 50, ambos da Lei 9.784/1999, e sem observar a determinação dada por este Tribunal de Contas, por intermédio do subitem 9.3.3 do Acórdão 1105/2010-TCU-Plenário;
não ter providenciado a realização de licitação específica para cobrir serviços desvinculados do desenvolvimento e da manutenção de sistemas, violando o art. 2º c/c o art. 23, § 2º, da Lei 8.666/1993.
No pedido de reexame, o recorrente alegou, em resumo:
a vigência do Contrato 52/2009 teve início em 25/9/2009 e o recorrente foi nomeado Coordenador-Geral de Modernização e Informática em 26/08/2009, tendo tomado posse em 27/8/2009. A gestão do recorrente se iniciou já com o contrato em vigor, não tendo participado de qualquer ato referente ao planejamento, licitação ou assinatura do contrato (peça 167, p. 2) ; 
à época, a Coordenação Geral de Modernização e Informática - CGMI dispunha apenas de 21 servidores para atender a todas as demandas (peça 167, p. 3) ; 
após análise dos termos do Acórdão 1105/2010-TCU-Plenário, constatou-se que não haveria tempo hábil para que um novo processo de planejamento, licitação e assinatura do novo diploma ocorresse antes do término da vigência do contrato, pois um processo daquela natureza e volume levaria entre seis e oito meses para ser concluído, em face da necessidade de se alterar de maneira profunda a estratégia da contratação (peça 167, p. 3) ; 
não houve inércia por parte do ora recorrente, como demonstram os pareceres P2010-016 (Memorial Descritivo) , P2010-032 (Análise da Viabilidade da Contratação) , P2010-033 (Risco Operacional) e o Parecer Técnico 008 (Plano de Sustentação) , que demonstram a gestão da CGMI para realizar um bom trabalho, ainda que esses instrumentos fossem extremamente novos para a administração pública naquele momento (peça 167, p. 3) ; 
com relação ao argumento de que houve tempo suficiente entre a celebração do contrato e a demissão deste recorrente, deve-se ressaltar que se passaram apenas três meses entre uma data e outra, num período do ano em que se acumulam férias e outras atividades que demandaram horas preciosas da diminuta equipe da CGMI (peça 167, p. 4) ; 
não houve omissão quanto às determinações do Tribunal de Contas da União e as ações foram coerentes com a decisão tomada de renovar o contrato para que novo processo pudesse ser elaborado seguindo os ditames do Acórdão 1105/2010-TCU-Plenário (peça 167, p. 4) ; 
o primeiro termo aditivo do contrato 52/2009 previa que a sua vigência seria de doze meses, a contar de 25/9/2010, ou até a conclusão de novo processo licitatório. A administração estava ciente da necessidade de que fosse realizado novo processo de licitação para sanar os problemas apontados. Para isso, a previsão era de que se aproveitassem os pareceres P201 O-O 16 (Memorial Descritivo) , P20 1 0-032 (Análise da Viabilidade da Contratação) , P2010-033 (Risco Operacional) e o Parecer Técnico 008 (Plano de Sustentação) para embasar o novo planejamento a ser elaborado (peça 167, p. 4) ; 
a opção pela prorrogação da vigência do contrato, com a concordância (peça 166, p. 211) do Sr. Júlio Átila Batista de Azevedo (então Subsecretário de Planejamento, Orçamento e Administração) , era uma forma de evitar que se repetissem as contratações emergenciais de períodos anteriores, extensivamente criticadas (peça 167, p. 4) ; 
preocupados em não desacatar as determinações do TCU, foram feitas diligências junto à Assessoria de Controle Interno (ACI) do MDIC para que o TCU fosse consultado sobre a possibilidade de prorrogação excepcional do contrato, de forma que o processo adequado pudesse ser efetivado, tendo em vista que havia dúvida quanto à possibilidade de renovação daquele diploma (peça 167, p. 5) ; 
não houve omissão ou morosidade injustificadas quanto à adoção de medidas para o início de um novo processo licitatório. Mesmo com a equipe reduzida, o recorrente conseguiu responder aos questionamentos deste Tribunal de Contas e justificar que a elaboração de termo de referência desta magnitude leva vários meses para ser confeccionado, principalmente levando-se em consideração os parcos recursos humanos disponíveis do MDIC (peça 167, p. 5-6) .
Em sua análise das razões recursais apresentadas, a Secretaria de Recursos, em pareceres uniformes, inicia rememorando os motivos da condenação: não houve apenação do recorrente em razão do não planejamento do contrato - em vista de se ter reconhecido que o Sr. Antonio Carvalho só assumiu a coordenação na iminência da contratação -, mas em função das providências prévias exigíveis na estruturação e previsão de necessidades para o período de vigência do contrato 25/2009.
Mais especificamente, a multa fora-lhe aplicada pela insuficiência do planejamento referente à primeira prorrogação contratual, ignorando a exigível definição prévia de necessidades e estimativas relacionadas aos valores de PEP-PMD (Ponto por Estrutura de Página / Pontos por Modelo de Dados) e os respectivos quantitativos a serem praticados em cada projeto previsto para o ano seguinte.
Ou seja: nada obstante os pareceres elaborados a abordar a análise de viabilidade da contratação, o plano de sustentação, o risco operacional e o memorial descritivo - levando em conta o Planejamento Estratégico de Tecnologia da Informação e Comunicação Simplificado e Plano Diretor de Tecnologia da Informação - careceu-lhe a transparência dos memoriais de cálculo motivadores da alocação dos recursos contratados para cada projeto a serem desenvolvidos no ano de prorrogação da avença.
Já no termo de referência, embora houvesse a listagem das ações específicas a serem desenvolvidas, a descrição das necessidades eram por demais sucintas e não permitiam conferir o quantitativo de PEP-PMD proposto. Ausentes os memoriais individuais da formação de custos, a avença inteira restar-se-ia com a motivação nebulosa quanto à justeza dos valores pagos.
Fato é que tais incompletudes já estavam sob conhecimento dos gestores há pelo menos oito meses antes da dita prorrogação, tendo em vista a prolação do Acórdão 1105/2010-TCU-Plenário (rel. Min. Raimundo Carreiro) - em que o TCU julgou representação, formulada pela Sefti, sobre possíveis indícios de irregularidades identificados no Edital do Pregão nº 29/2009, que deu origem à contratação em tela.
Em verdade, avalio remanescerem como não apresentados no recurso elementos para respaldar o porquê, em vista da ciência da omissão editalícia na formação dos preços contratados, de nova omissão na providência dos ditos memoriais para o ano seguinte, dada a prorrogação - sob coordenação do ora recorrente.
Aliás, sobre a manutenção do Contrato 25/2009 com sucessivas prorrogações, mesmo diante dos vícios apontados pelo Acórdão 1105/2010-TCU-Plenário, o Sr. Antônio Augusto Muniz de Carvalho colacionou aos autos consulta formulada à unidade técnica desta Corte de Contas quanto à possibilidade de prorrogação do contrato (peça 166, p. 213-222) . Em resposta à "solicitação", o Exmo. Relator Min. Raimundo Carreiro situou, mediante despacho (peça 166, fls. 221-222) , que a decisão do TCU não vedou a prorrogação da avença, no que não caberia falar em autorização de sua prorrogação. Consta da decisão da Sua Excelência, contudo, que "[...] o Ministério não está desobrigado do dever de cumprir as medidas saneadoras determinadas no âmbito dos Acórdãos nº 1.094/2004, 1.139/2009 e 1.105/2010, todos do Plenário" (grifei) .
Fato é que, ao decidir prorrogar o contrato, remanesceram irregularidades lardeadas no Acórdão 1105/2010-TCU-Plenário: utilização de fator de conversão de homem-hora, a inadequação da métrica contratual (face a sua não utilização em mais da metade dos projetos executados sob a égide do contrato) , e a falta de previsão da forma de execução financeira quando fosse afastada a métrica prevista no contrato (PEP-PMD) . 
Mais: o Parecer Técnico P2010-032 (peça 24, fls. 89 a 127) , em análise ao atendimento das determinações do TCU, identificou diversas pendências do atendimento às determinações desta Corte. Ainda assim, optou-se pela prorrogação do contrato sem a salvaguarda das necessárias medidas saneadoras. Tenho, nesse sentido, que não obstante a defendida limitação da equipe, não foram apresentados no recurso encaminhamentos do gestor, desde a sua posse, para contornar a questão.
Os elementos levados aos autos apontam que havia ciência sobre a impossibilidade de se vincular uma métrica funcional (pontos de função) com outra de esforço (homem-hora) . A vinculação entre as medidas em PEP-PMD (funcional) e VHS (esforço) contraria entendimentos discutidos, ponderados e pacificados não somente no Acórdão 1.125/2009, mas também no 1.606/2015 (de minha relatoria) , 860/2012 (Min. Weder de Oliveira) , e 1.631/2011 (Min. André de Carvalho) , todos do Plenário desta Corte.
Finalmente, dados os oito meses entre o ato de prorrogação do ajuste e a prolação do Acórdão 1125/2009-TCU-Plenário - cientificando, de maneira específica, as imperfeições do instrumento convocatório que deu origem ao Contrato 25/2009 - concordo também com a unidade técnica sobre os argumentos apresentados não acudirem em justificar a inércia na tomada de providências para a realização de novo certame. Como consta do acervo instrutivo:
"No tocante à inércia quanto à realização de licitação específica, esta Corte de Contas entendeu que o responsável tinha o dever, enquanto esteve ocupando a função de dirigente da CGMI, de dar início a um novo procedimento licitatório, por meio da confecção de termo de referência ou da publicação de edital. Caberia uma nova licitação para cobrir os serviços desvinculados do desenvolvimento e da manutenção de sistemas, o que violou o § 2º, do art. 23, da Lei 8.666/1993. Tal inação gerou pagamentos por serviços não previstos no contrato. 
6.18.	Nesse espeque, oportuna a transcrição da minuciosa análise empreendida no relatório fundamentador do acórdão ora guerreado (peça 141, p. 8) :
Conforme asseverado em instrução anterior (peça 60, p. 15) a utilização do Contrato 52/2009 para a realização de treinamentos ou a simples modificação de dados, sem que houvesse o desenvolvimento ou a manutenção de algum sistema, constitui a utilização do contrato para serviço diverso do seu objeto. Assim, em atenção ao § 2º, do art. 23, da Lei 8.666/1993, serviços desvinculados do desenvolvimento ou manutenção e sistemas deveriam ser objeto de outro procedimento licitatório. 
Como exemplo da situação, vê-se por meio do resumo da execução contratual, que os projetos 'Agenda CGRH', 'Agenda de Reuniões CGSIM', 'Agenda de Viagem' e 'Agendaweb CGMI', corresponderam tão somente à realização de treinamento, não estando vinculados à manutenção ou à construção de nenhum sistema (peça 56, p. 1-2) . 
Dessa forma, tendo em vista que era o então gestor da CGMI quando da entrada em vigor do Contrato 52/2009 e da celebração do 1º termo aditivo ao Contrato 52/2009, o Sr. Antônio Augusto Muniz de Carvalho deveria ter adotado medidas para que os serviços que não se coadunavam com o objeto previsto no referido contrato fossem licitados em certame próprio.
6.19.	O ora recorrente não obteve êxito ao tentar afastar a irregularidade a ele atribuída relativa à não promoção da licitação específica para cobrir serviços desvinculados do desenvolvimento e da manutenção de sistemas, violando o art. 23, § 2º, da Lei 8.666/1993. Veja-se que o Sr. Antônio Augusto Muniz de Carvalho não adotou medidas com o fim de promover a licitação, ou ao menos ter dado andamento à confecção do termo de referência próprio e publicação de edital."
Ao recorrente caberia, na condição de Coordenador-Geral, adotar providências para que os serviços que não se coadunavam com o objeto previsto no contrato fossem licitados à parte. Não bastassem os vícios já identificados pelo tribunal à época da licitação, tal desvio de objeto agrava a conduta omissiva na autorização de prorrogação contratual diante do ora narrado.
Trata-se, portanto - em registro de meu inteiro acolhimento das conclusões exaradas pela Serur - de um quadro omissivo de condutas de um gestor no transcorrer contratual e ciente das pendências apuradas por esta Corte ainda em fase de edital. O manejo deste pedido de reexame a focar na não participação do recorrente na fase de planejamento da licitação e o rol documental apresentado para consubstanciar os motivos para a prorrogação do contrato não foram suficientes para justificar tanto a mora na tomada de providências para a realização de novel licitação, como também - e principalmente - a inviabilidade de saneamento das irregularidades então apontadas.
Pelo exposto, reafirmo minha concordância com a unidade técnica e, por seus fundamentos, julgo pelo conhecimento do recurso para, no mérito, negar-lhe provimento.
Ante o exposto, VOTO por que seja adotada a deliberação que ora submeto a este Colegiado.
TCU, Sala das Sessões, em 19 de abril de 2022.
BENJAMIN ZYMLER 
Relator